【裁判字號】    89,上易,657
【裁判日期】    890929
【裁判案由】    詐欺
【裁判全文】
臺灣高等法院高雄分院刑事判決                    八十九年度上易字第六五七號
    上  訴  人
    即  被  告  甲○○
    選任辯護人  吳建勛
                江雍正
                游雪莉
右上訴人因詐欺案件，不服臺灣高雄地方法院八十七年度易字第六五七號中華民國八
十九年一月十日第一審判決（起訴案號：臺灣高雄地方法院檢察署八十七年度偵字第
三四五三號），提起上訴，本院判決如左：
      主  文
原判決撤銷。
甲○○共同連續意圖為第三人不法之所有，以詐術使人將本人之物交付，處拘役伍拾
玖日，緩刑貳年。
      事  實
一、甲○○係依全民健康保險法（下簡稱：健保法）投保之保險對象，詎竟與中央健
    康保險局（以下簡稱：健保局）特約醫院高雄縣大信醫院（址設高雄縣林園鄉○
    ○街三十七號）之實際負責人張簡俊清（於八十八年八月十四日死亡）及其友人
    鍾麗美，共同基於使張簡俊清不法所有之犯意聯絡，並基於概括犯意，甲○○明
    知自己與鍾麗美於如附表編號一、二所示各次時間均無實際就診紀錄，竟連續持
    自己之全民健康保險卡，或鍾麗美委託交付之健保卡至高雄縣大信醫院，由張簡
    俊清指示該院掛號處知情之不詳姓名成年護士，在健保卡就醫紀錄欄上逕蓋就診
    章，以換取維他命Ｃ藥劑等非對症藥品，而由大信醫院不知情之護理長劉美紅填
    寫醫療費用簡表等書類，以媒體申報方式向健保局申報給付，致健保局陷於錯誤
    ，而將關於甲○○、鍾麗美之健保醫療費用各新臺幣（下同）三千零三十二元及
    四千九百五十四元給付予大信醫院即張簡俊清（詳如附表編號一、二所示）。嗣
    於八十六年十月六日至十月十四日，經健保局高屏分局派員訪查大信醫院，並抽
    訪至該院就診之保險對象甲○○、鍾麗美、李林界及楊洪寶金（鍾麗美等三人，
    均經原審判處罪刑確定）時，始查知上情。
二、案由中央健康保險局移送經台灣高雄地法院檢察署檢察官自動檢舉偵查起訴。
      理  由
一、訊據上訴人即被告甲○○矢口否認有右揭共同詐欺之犯行，辯稱：被告自八十五
    年十月七日即有至大信醫院就診並親筆書寫病歷資料，其後均有因病至大信醫院
    就診且次數甚多，被告確實有前往就診；因張簡俊清係被告父親之好朋友，被告
    有一次至大信醫院看病後，張簡俊清曾送給被告一瓶維他命Ｃ藥劑，並非以健保
    卡去換維他命Ｃ；至於鍾麗美也有實際因病就診，僅是有一次因鍾女感冒嚴重，
    拜託被告拿鍾女之健保卡至大信醫院按照前次病歷拿藥，被告並無替鍾女代領維
    他命藥丸云云。
二、經查：
（一）被告甲○○如何於如附表編號一、二所示時間，持自己及友人鍾麗美之健保卡
      至大信醫院，以允許醫院蓋用健保卡一格換取維他命Ｃ藥劑一瓶之方式，換取
      維他命Ｃ數瓶而均未實際就診等情，業據被告甲○○於八十六年十月六日接受
      健保局業務訪查訪問時陳稱：「在八十五年開始即未在大信醫院實際看病，僅
      以健保卡領取維他命Ｃ，每蓋一格健保卡領一瓶維他命Ｃ，但有時一次蓋二格
      健保卡，一次給二瓶維他命Ｃ。」、「八十五年以前實際就醫的話，（醫院）
      會收部分負擔及掛號費，但若是純粹領維他命Ｃ蓋卡，就不收任何費用」等語
      甚詳，有該健保局業務訪查訪問紀錄乙件在卷可稽。且證人即健保局承辦人員
      戴志賢於原審證稱：「當時有照訊問實情加以記載，... 被告有承認拿健保卡
      蓋印換維他命Ｃ，... 而且紀錄後有讓被告審閱無訛始行簽名」等語甚詳（原
      審八十八年十一月一日審判筆錄）。稽諸被告係任職司法機關之正式職員，當
      知悉在筆錄上簽名之效果，豈有不明究裡胡亂簽認之理。從而，被告於審理中
      所辯：健保局人員來訪查時，被告正在上班忙於打字，根本不注意問答內容，
      且不耐煩健保局叨擾，所以才會不及詳閱紀錄即予簽名，但不知紀錄些什麼內
      容云云，應屬飾卸避責之詞，難以採信。此外，復有中央健康保險局檢附之大
      信醫院詐領健保給付統計表、申報醫療費用歸戶清單及甲○○、鍾麗美之病歷
      資料等事證附卷足按。又大信醫院即張簡俊清藉此手法向健保局申報關於甲○
      ○、鍾麗美門診醫費用，其中甲○○部分自八十五年十二月七日至八十六年
      七月五日合計申報金額三千零三十二元、鍾麗美部分自八十五年十二月一日起
      至八十六年六月二十二日合計申報四千九百五十四元，共計申請金額計七千九
      百八十六元，復有健保局高屏分局八十八年七月十三日函（健保高住字第八０
      八一四一七號）、八十八年十一月九日函（健保高醫字第八八０二三０六二號
      ）檢附申報資料附卷可稽，事證明確。
（二）證人鍾麗美於原審固證稱：「（問：八十六年至八十七年間，有無至大信醫院
      看病否？）有，大部分是看感冒、頭痛、腸胃病，... （問：第一次何時去大
      信醫院看病？）八十六年二月份第一次去，八十五年沒有去大信醫院看過」等
      語（原審八十八年十一月一日及同年月二十八日審判筆錄）。惟稽之大信醫院
      病歷資料記載，鍾麗美自八十五年十二月一日在大信醫院即有就診紀錄，接續
      於八十五年十二月六日、十二月九日、十二月十一日、十二月十二日、十二月
      十五日、十二月十八日、十二月二十一日多次至大信醫院就診，平均每次就醫
      時間僅相隔二、三日，係在同一時期密集就醫，顯與其上述證詞相互岐異；參
      酌被告甲○○於前揭健保局訪查時亦明確陳稱：鍾麗美未曾在大信醫院就醫，
      是我（即被告）代其攜往該院領取六瓶維他命Ｃ，分二次前往領取，一張Ａ卡
      即蓋完六格等語甚詳（參前揭業務訪查訪問紀錄）。足證鍾麗美之健保卡確係
      由被告持往大信醫院逕蓋就診章無疑，否則豈有未就醫卻有病歷資料及健保卡
      上有蓋印就診章之理？此外，證人鍾麗美亦因與張簡俊清以本件相同手法共同
      詐欺健保給付之犯行，已經原審八十八年易字一九０二號以詐欺罪判處罪刑確
      定在案，復經本院調卷參閱無訛，有該案判決正本乙件在卷足佐。被告於審理
      中否認前詞，辯稱：僅一次代鍾麗美持卡至大信醫院按其上次就診病歷拿藥云
      云，及鍾麗美附和其說，顯屬相互勾串卸責之飾詞，洵無足採。
（三）選任辯護人雖為被告辯稱：健保局訪查人員曾對被告保證僅是針對醫院，並說
      要回去交差而已，要被告隨便簽簽就好云云，質疑健保局承辦人員欺瞞被告致
      使為不實之自白。查證人戴志賢堅詞否認有此情事。何況，健保局人員有無陳
      明不會牽涉被告個人，亦核與被告在上揭訪查紀錄上所為自白之真實無涉。又
      按刑事訴訟法關於證據之種類並未設有若何限制，鄉公所之訊問筆錄，仍不失
      為證據之一種，雖其證明力如何，屬於事實審法院之自由判斷，究非根本不能
      採用，最高法院三十一年上字第一一六七號著有判例。查鄉公所並非司法警察
      機關，揆之判例意旨，其訊問之筆錄仍得作為證據。從而，健保局訪查人員雖
      非司法警察機關，其所製作之訪查訪問紀錄，自得採為證據。選任辯護人雖為
      被告辯稱：健保局訪查人員並非司法警察機關，無權訊問及製作筆錄，所製作
      之訪查訪問紀錄與刑事訴訟法規定之程式不符，不能作為被告不利之認定云云
      ，尚有誤會。另選任辯護人質疑鍾麗美於八十五年在大信醫院所使用之健保卡
      ，同一年度有二張Ａ卡之使用情形，證據顯有疑問云云。查鍾麗美原係本院工
      友，於八十五年十月十五日調升為錄事，而工友之健保卡係向本院總務科領取
      ，錄事之健保卡係向本院人事室領取等情，業據本院人事室科員江鳳珠於本院
      證述明確，並向本院總務科長黃麗蓉查證屬實，復有鍾麗美八十五年十月十五
      日錄事到職之報到書及全民健康保險憑證領用清冊等影本附卷可證，則鍾麗美
      於八十五年有使用二張Ａ卡之情形，顯無疑義。
（四）綜上所述，被告所辯顯係卸責之詞，不足採信。本件事證明確，被告犯行應堪
      認定。
三、核被告甲○○所為，係犯刑法第三百三十九條第一項之詐欺取財罪。被告與張簡
    俊清、鍾麗美等人共同使大信醫院詐領健保給付，而為上述犯行，依刑法第二十
    八條規定及司法院大法官會議解釋字第一０九號解釋，被告仍無得避免共同正犯
    罪責。被告與大信醫院負責人張簡俊清及醫院不詳姓名之護士間，與鍾麗美就大
    信醫院詐領健保費用部分，有犯意聯絡及行為分擔，為共同正犯。被告先後多次
    詐欺犯行，時間緊密，犯罪構成要件相同，顯係基於概括犯意反覆為之，為連續
    犯，應依刑法第五十六條之規定，論以一罪。至於公訴意旨雖未併論共同正犯部
    分，及共同詐欺關於鍾麗美之健保費用（即附表編號二部分），但此部分與本件
    論罪科刑部分有連續犯之裁判一罪關係，為起訴效力所及，自得併予審理。
四、原審對被告予以論罪科刑，固非無見。惟查，原判決對於健保局被詐領之健保醫
    療費用數額，事實並未明確認定，致理由失其依據，尚有未洽。被告上訴否認犯
    罪，雖無理由。惟原判決既有可議，應由本院予以撤銷改判。爰審酌被告因一時
    貪念，明知實際並未就診，竟持其等之健保卡換取非對症之藥品，造成醫療資源
    之浪費，固屬非是，第念其無前科紀錄，素行良好，且所詐取財物金額甚少等一
    切情狀，仍如原審量處如主文所示之刑。又被告未曾受有期徒刑以上刑之宣告，
    此有台灣高雄地方法院檢察署刑案資料查註紀錄表及臺灣高等法院被告全國前案
    紀錄表在卷可參，此次初犯刑典，歷經偵審程序及罪刑宣告之教訓後，當知所警
    惕，應無再犯之虞，認其所受宣告刑，以暫不執行為適當，併予諭知緩刑二年，
    以啟自新。
據上論結，應依刑事訴訟法第三百六十九條第一項前段、第三百六十四條、第二百九
十九條第一項前段，刑法第二十八條、第五十六條、第三百三十九條第一項、第七十
四條第一款，罰金罰鍰提高標準條例第一條前段，判決如主文。
本案經檢察官張其主到庭執行職務。
中    華    民    國     八十九     年       九       月   二十九   日
                              臺灣高等法院高雄分院刑事第五庭
                                  審判長法官  吳水木
                                        法官  惠光霞
                                        法官  陳朱貴
右正本證明與原本無異。
不得上訴。
                                      書記官  陳武悅
中    華    民    國     八十九     年       九       月    三十    日
 附表
┌──┬───┬──────────────┬──────────────┐
│編號│行為人│      犯罪時間及態樣        │詐騙健保局給付金額（新臺幣）│
├──┼───┼──────────────┼──────────────┤
│ 一 │甲○○│甲○○於八十五年間起，持自己│ 參仟零參貳元               │
│    │      │之健保卡，連續至大信醫院逕蓋│                            │
│    │      │於八十五年十二月七日、十二月│                            │
│    │      │十日、十二月二十六日、十二月│                            │
│    │      │二十九日及八十六年四月一日、│                            │
│    │      │四月四日、四月八日及四月十一│                            │
│    │      │日、七月五日等次之就診戳章，│                            │
│    │      │每次蓋用一格換取一瓶維他命Ｃ│                            │
│    │      │藥劑。                      │                            │
├──┼───┼──────────────┼──────────────┤
│ 二 │鍾麗美│由甲○○持知情之鍾麗美之健保│肆仟玖佰伍拾肆元            │
│    │      │卡，自八十五年間起，連續至大│                            │
│    │      │信醫院逕蓋八十五年十二月一日│                            │
│    │      │、十二月六日、十二月九日、十│       │
│    │      │二月十一日、十二月十二日、十│                            │
│    │      │二十五日、十二月十八日、十二│                            │
│    │      │月二十一日及八十六年六月八日│                            │
│    │      │、六月十一日、六月十三日、  │                            │
│    │      │六月十六日、六月十九日及六月│                            │
│    │      │二十二日等次之就診戳章，每次│                            │
│    │      │蓋用一格換取一瓶維他命Ｃ瓶劑│                            │
└──┴───┴──────────────┴──────────────┘
附錄：本判決論罪科刑法條：
刑法第三百三十九條第一項：
意圖為自己或第三人不法之所有，以詐術使人將本人或第三人之物交付者，處五年以
下有期徒刑、拘役或科或併科一千元以下罰金。
                                                                      Ｊ


司法院資訊處製作；財團法人民間司法改革基金會備份。
